【裁判字號】    95,交上訴,11
【裁判日期】    950420
【裁判案由】    過失致死
【裁判全文】
臺灣高等法院刑事判決                95年度交上訴字第11號
上  訴  人
即  被  告  甲○○
上列上訴人因過失致死案件，不服臺灣板橋地方法院94年度交訴
字第81號，中華民國94年12月29日第一審判決（起訴案號：臺灣
板橋地方法院檢察署93年度偵字第17495號），提起上訴，本院
判決如下：
    主  文
原判決撤銷。
甲○○從事業務之人，因業務上之過失致人於死，累犯，處有期
徒刑壹年。
    事  實
一、甲○○前曾因過失傷害案件，經臺灣板橋地方法院於民國（
    下同）89年11月28日以89年度交易字第474號判處有期徒刑2
    月，再經本院於90年2月15日以90年度交上易字第68號判決
    駁回上訴確定；而於90年5月16日易科罰金執行完畢。
二、甲○○考領有職業小型車之駕駛執照，平日以駕駛營業小客
    車載客為業，為從事駕駛業務之人。於93年10月 1日18時許
    ，駕駛車牌號碼586-MY號營業小客車出外營業，同日晚間20
    時30分許，駕車沿臺北縣板橋市○○路○段往新莊市方向行
    駛，途經板橋市○○路○段206號前，跨行在第3、4車道上；
    適有陳慶鐘騎乘車牌號碼SFL- 896號輕型機車，在甲○○所
    駕營業小客車左前方，同方向行駛在民生路2段第3車道上。
    甲○○欲超越陳慶鐘騎乘之輕型機車時，原應注意汽車超車
    ，超越時應保持半公尺以上之間隔超過；而依當時天氣晴朗
    ，雖屬夜間但有照明，視距良好，且道路乾燥，無任何缺陷
    與障礙，客觀上並無不能注意之情事，乃竟疏於注意遵守「
    超越時應保持半公尺以上之間隔超過」之規定，近距離強行
    自右方超越，因之所駕營業小客車左側照後鏡前緣不慎擦撞
    陳慶鐘所騎機車右側把手，使陳慶鐘人車倒地，致其受有頭
    部外傷、顱內出血（右側硬腦膜下出血）等傷害，經送中英
    醫院（設臺北縣板橋市○○路○段19 6號）治療後，仍因上
    開傷害引發呼吸性衰竭，延至同年月14日凌晨零時許不治死
    亡。又甲○○於肇事後，立即將陳慶鐘送醫，並託路人報警
    ，且留在案發現場，對於未發覺之犯罪，主動向前往處理之
    警員告知其係駕車肇事者，進而接受法院裁判。
三、案經臺北縣政府警察局海山分局報告臺灣板橋地方法院檢察
    署檢察官偵查起訴。
    理  由
壹、證據能力部分：
    臺北縣政府警察局海山分局所製作之道路交通事故調查報告
    表、道路交通事故調查報告表(一)、(二)，車禍現場、車損照片
    ，暨拍攝相驗照片、道路交通事故肇事人自首情形紀錄表，
    雖屬被告以外之人於審判外之書面陳述，然該等文書資料係
    承辦本案之臺北縣政府警察局海山分局員警為偵辦本案，職
    務上依現場狀況製作之紀錄文書，又無顯不可信之情況，依
    刑事訴訟法第159條之4第1款之規定得為證據，合先敘明。
貳、實體部分：
  一訊據被告甲○○雖坦承其係營業小客車駕駛人，因營業於前
    揭時、地，駕駛586-MY號營業小客車與被害人陳慶鐘騎乘之
    上開SFL-896號輕機車發生擦撞，致被害人人車倒地，受有
    上揭傷害經送醫後不治等情，但矢口否認有何業務過失致死
    犯行，在原審辯稱：被害人有喝酒，也未戴安全帽，他所騎
    機車一直晃來晃去，伊為了閃躲他的機車，就一直往右靠，
    因為當時路上車子很多，伊無法再一直往右靠，所以伊的車
    子的左側照後鏡才會被被害人的機車右邊照後鏡卡到，他才
    會因此跌倒，伊不認為伊有疏失；在本院辯稱：不是兩車併
    行，伊不知道他會從左後方來，伊是行駛在從內側算出來的
    第三車道，他從左後方來，伊看不到他，才發生擦撞，擦撞
    之後伊就停下來了；當場被害人應該是不會死的，是被害人
    家屬放棄急救，伊天天都有去看他，他家屬都沒有來，所以
    被害人才死掉的云云。原審辯護人則為被告辯稱：被害人係
    在案發道路第三車道騎乘機車，該車道係禁行機車；又因被
    害人家屬放棄對被告之急救，惟倘予急救，根據醫師說法有
    六成以上機會不至於死亡，故此部分應有因果關係中斷等語
    。惟查：
    (一)被告於前揭時、地駕駛營業小客車與被害人所騎機車發生
      擦撞之事實，除經被告供承在卷外，並有臺北縣政府警察
      局海山分局所製作之道路交通事故調查報告表、道路交通
      事故調查報告表(一)、(二)各1份、車禍現場暨車損照片共18
      張在卷可稽（見偵字第17495號卷第10頁至第12頁、第17
      頁至第25頁）。而被害人因此車禍受有頭部外傷、顱內出
      血之傷害不治死亡之事實，則有中英醫院於93年10月14日
      出具之診斷證明書1紙附卷可憑（見見偵字第17495號卷第
      8頁），並經臺灣板橋地方法院檢察署檢察官督同法醫師
      相驗明確，製有勘驗筆錄、相驗屍體證明書、驗斷書各1
      份及拍攝相驗照片15幀在卷足憑（見相字第1251號卷第52
      頁至第59頁、第71頁至第80頁）；此部分均堪認屬真實。
    (二)被害人於事故發生後旋即送中英醫院治療，經該醫院抽血
      檢驗其血液中酒精濃度含量為28mg/dl（換算呼氣酒精濃
      度為每公升0.14毫克），尚在正常值之範圍內，有中英醫
      院94年3月30日（94）中醫字第514號函及所附檢驗結果報
      告單1紙附卷可稽（見偵字第17495號卷第68頁、第69頁）
      。被告所指被害人酒後騎乘機車晃來晃去乙節，尚屬無據
      。
    (三)案發後現場確實有被害人所遺留之安全帽1頂，由警方保
      管之中乙節，業據臺北縣政府警察局海山分局以94年4月
      11 日北縣警海刑字第0940009904號函敘明在卷（見偵字
      第17495號卷第70頁），並有案發現場照片在案可參（見
      偵字第17495號卷第21頁、第22頁）。依此情狀判斷，被
      害人肇事時騎乘機車當時應有戴安全帽，亦可認定；被告
      辯稱被害人未戴安全帽等語，亦無足取。
    (四)被告於案發之初即在警詢中供陳：當時我車與對方機車併
      行行駛於板橋市○○路往新莊方向的車道上，當時對方機
      車行駛於第三車道，我行駛於第三及第四車道上云云（見
      偵字第17495號卷第4頁）。參諸卷附本案道路交通事故調
      查報告表所繪製之本件事故現場圖：
      1.本案肇事路段第2、3、4車道，行車道寬均為3.5公尺。
      2.本案肇事後SFL- 896號輕型機車之倒地刮地痕起點，係
        在第3車道內距第2、3車道之分道線1.5公尺處，終點亦
        在第3車道內距第2、3車道之分道線0.6公尺處；倒地後
        機車前輪距第2、3車道之分道線1.1公尺，機車後輪距
        第2、3車道之分道線0.6公尺（見偵字第17495號卷第10
        頁）。586-MY號營業小客車肇事後停止位置，左側車身
        外緣距第3、4車道之分道線0.6公尺，跨行在第3、4 車
        道之分道線上（見偵字第17495號卷第10頁）。
      3.則被告在警詢中所為上揭供述，應屬實情；肇事時，被
        害人騎乘SFL-896號輕型機車係遵行在第3車道正中間內
        ；被告駕駛586-MY號營業小客車則跨行在第3、4車道之
        分道線上，應可認定。
      4.被害人騎乘SFL- 896號輕型機車既遵行在第3車道正中
        間內，而被告則駕駛586-MY號營業小客車跨行在第3、4
        車道之分道線上，有如前述；則其中應以被害人騎乘之
        機車，屬合法常態直行，應毋庸置疑。被告茍若欲由第
        4車道變換車道進入第3車道，依道路交通安全規則第98
        條第1項第6款之規定，亦應讓直行之被害人騎乘之機車
        先行；是其所辯：被害人所騎機車一直晃來晃去，伊為
        了閃躲他的機車，就一直往右靠等語，顯屬無稽。
    (五)原審辯護人雖為被告辯稱：被害人係在案發道路第三車道
      騎乘機車，該車道係禁行機車云云；被告在本院又提出現
      場照片二張，顯示現場第三車道「禁行機車」，以為證據
      方法。然查，觀諸案發現場照片，肇事路段僅有第一、二
      線車道禁行機車，被害人騎乘機車遵行之第三車道，顯然
      未有「禁行機車」之標示（見偵字第17495號卷第17頁）
      。再依卷附道路交通事故調查報告表繪製之本件事故現場
      圖亦記載現場有五線道，僅有第一、二線車道禁行機車（
      見偵字第17495號卷第10頁）；道路交通事故調查報告表
      (一)「車道劃分設施」欄另記載「快車道或一般車道間- 車
      道線（無標記）」、「快慢車道間- 未繪設快慢車道分隔
      線」（見偵字第17495號卷第11頁）。則肇事路段內，被
      害人騎乘機車遵行之第三車道，當然可以行駛機車，筆甚
      為明確。至於，被告在本院所提出現場照片二張，雖顯示
      現場第三車道「禁行機車」；然該等證物係被告影印偵字
      第17495號卷第17頁之「臺北縣政府警察局道路交通事故
      照片黏貼紀錄表」，再以不同時間、路段拍攝之照片黏貼
      其上，用以矇混，此觀諸偵字第17495號卷第17頁及被告
      在本院所提出現場照片二張，相互對照自可得見。是原審
      辯護人為被告所辯，及被告在本院所提出之現場照片二張
      ，均不足為被告有利之認定。
    (六)次查，被告於警詢中又供陳：對方機車右把手擦撞到我車
      的左照後鏡第一次碰撞接觸部位云云（見偵字第17495號
      卷第4頁）；而依警方於肇事後即拍攝之被告計程車照後
      鏡採證照片所示，該照後鏡上確實有一擦撞之痕跡（見偵
      字第17495號卷第25頁）；則被告上揭所供：被害人騎乘
      機車右把手與被告所駕計程車左照後鏡，係第一次碰撞接
      觸部位等語，應屬實情。又查，被害人騎乘SFL- 896號輕
      型機車係合法常態遵行在第3車道內，被告駕駛586-MY 號
      營業小客車則跨行在第3、4車道之分道線上，已如前述；
      再據被告駕駛586-MY號營業小客車照後鏡與被害人騎乘機
      車右把手碰撞接觸之位置係在營業小客車照後鏡前緣觀之
      （見偵字第17495號卷第25頁下方照片），另可判斷得知
      被告駕駛之營業小客車照後鏡，係近距離強行超越時，自
      後往前擦撞被害人騎乘機車之右把手（若係被害人機車把
      手自後上前擦撞被告駕駛之營業小客車照後鏡，則營業小
      客車照後鏡擦撞之痕跡應在照後鏡之後方即鏡面部位，方
      始合於一般碰撞之常理）。則本案係被告駕駛營業小客車
      ，跨越兩車道超越時，未保持行車安全間隔，近距離強行
      自右方超越，致營業小客車照後鏡自後往前擦撞被害人騎
      乘機車之右把手，亦可認定。被告辯稱：係被害人騎車向
      右擦撞其所駕營業小客車；伊是行駛在從內側算出來的第
      三車道，被害人從左後方來，伊看不到他，才發生擦撞乙
      節，不合碰撞之常理，委無足取。
    (七)按醫院之醫療行為介入時，是否中斷因果關係，應視情形
      而定，倘被害人所受傷害，原不足引起死亡之結果，嗣因
      醫療錯誤為死亡之獨立原因時，其因果關係中斷；如被害
      人係因行為人之傷害行為引發疾病，嗣因該疾病致死，縱
      醫師有消極之醫療延誤，而未及治癒，乃醫師是否應另負
      過失責任問題，與其行為無影響，其傷害行為與死亡結果
      仍有因果關係（最高法院95年台上字第219判決意旨參照
      ）。經查：
      1.被害人於93年10月1日發生車禍後，雖延至同年月14日
        始不治死亡；然依檢察官會同法醫師相驗結果，被害人
        確因本件車禍受有右側硬腦膜下出血之致死創傷，始進
        一步導致呼吸性衰竭而不治死亡，此有前揭相驗屍體證
        明書及驗斷書在卷為憑。
      2.另據中英醫院函覆略以：病患陳慶鐘於93年10月1日因
        車禍由119送至本院急診，診斷為外傷性腦內出血，需
        緊急開刀（開臚摘血術），依據醫療成序開刀前需向家
        屬解釋病情，俟同意後始得進行手術；爰此，曾告知「
        死亡率百分之40，存活成植物人機率超過八成」之手術
        風險；經家家屬評估後不同意手術，乃非本院不急救云
        云，有該醫院95年3月13日（95）中醫字第033號函在卷
        可查。
      3.從而，被害人死亡之原因乃係被告駕車肇事所肇致頭部
        外傷、顱內出血（右側硬腦膜下出血）之傷害，醫院僅
        係在家屬評估急救機率偏低而不同意之狀況下，未予進
        行開臚摘血術，而非有何可歸責於醫院之醫療疏失情狀
        肇致被害人死亡，自無所謂「因果關係中斷」之可言。
        被告於上揭時地駕車肇事肇致頭部外傷、顱內出血（右
        側硬腦膜下出血）之傷害，仍為被害人死亡之原因，兩
        者間有因果關係，並無疑義。被告所辯：當場被害人應
        該是不會死的，是被害人家屬放棄急救，他家屬都沒有
        來，所以被害人才死掉云云；及原審辯護人為被告辯護
        ：因被害人家屬放棄對被告之急救，惟倘予急救，根據
        醫師說法有六成以上機會不至於死亡，故此部分應有因
        果關係中斷等語；均無理由。
    (八)另按汽車超車，超越時應保持半公尺以上之間隔超過，道
      路交通安全規則第101條第5款定有明文；被告既考領有職
      業小型車駕駛執照，對於上開交通規則自無不知之理。而
      依前揭道路交通事故調查報告(一)所載，案發當時天氣晴朗
      ，雖屬夜間但有照明，視距良好，且道路乾燥，無任何缺
      陷與障礙，與障礙，客觀上並無不能注意之情事，乃竟疏
      於注意遵守「超越時應保持半公尺以上之間隔超過」之規
      定，近距離強行自右方超越，因之被告所駕營業小客車左
      側照後鏡前緣不慎擦撞被害人所騎機車右側把手，使被害
      人人車倒地頭部受傷；其有疏未注意「汽車超車，超越時
      應保持半公尺以上之間隔超過」之過失行為，甚為明顯。
      本件車禍經送臺灣省臺北縣區車輛行車事故鑑定委員會鑑
      定及送臺灣省車輛行車事故覆議鑑定委員會覆議結果，認
      「（被告）甲○○駕駛營業小客車，跨越兩車道超越時，
      未保持行車安全間隔，為肇事原因；（被害人）陳慶鐘駕
      駛輕型機車無肇事因素... 」，有臺灣省臺北縣區車輛行
      車事故鑑定委員會北縣鑑字第931791號鑑定意見書、臺灣
      省車輛行車事故覆議鑑定委員會94年10月12日府覆議字第
      094010 0664號函各1份附卷可查（見偵字第17495號卷第
      109頁、第110頁，原審卷第40頁），亦同此見解。被告就
      本件車禍之發生確有過失行為，且其過失行為致使被害人
      因而死亡，則被告之過失行為與被害人之死亡結果間，應
      具有相當因果關係，亦可認定。
    (九)至於，臺北縣政府警察局海山分局94年4月11日北縣警海
      刑字第0940009904號函固有說明被害人係無照駕駛；然單
      以無駕駛執照之情狀，並非即得推論被害人無騎乘機車之
      合適能力，及渠騎乘機車必然有過失；本件既查無被害人
      騎乘本案機車有何過失以致肇事之情事，自難僅以被害人
      無照騎乘機車，即遽認被害人就本件車禍之發生亦同有疏
      失。
    (十)綜上各節相互勾稽，被告及原審辯護人所辯各節均無足取
      ；本件事證明確，被告之犯行洵堪認定。
  二論罪法條：
    (一)被告平日以駕駛前揭營業小客車載客為業，為從事駕駛業
      務之人；其營業中駕車過失擦撞被害人所騎機車，致被害
      人因而不治死亡，核其所為，係犯刑法第276條第2項之業
      務過失致死罪。
    (二)被告前曾因過失傷害案件，經臺灣板橋地方法院於89年11
      月28日以89年度交易字第474號判處有期徒刑2月，再經本
      院於90年2月15日以90年度交上易字第68號判決駁回上訴
      確定；而於90年5月16日易科罰金執行完畢，有本院被告
      前案紀錄表1份在卷可按，其受有期徒刑執行完畢，於5年
      以內再犯本件最重本刑為有期徒刑以上之罪，為累犯，應
      依刑法第47條之規定，加重其刑。
    (三)被告於案發後，立即將被害人送醫，且託路人報警處理，
      其並留在案發現場，對於未發覺之犯罪，主動向前來處理
      之警員告知其係駕車肇事者，進而接受本院裁判，有道路
      交通事故肇事人自首情形紀錄表1份在卷可稽（見偵字第
      17495號卷第16頁）；是被告所為係對未發覺之犯罪自首
      ，應依刑法第62條前段規定，減輕其刑；並依刑法第71條
      第1項規定，先加而後減之。
  三原審據以論罪科刑，固非無見。惟查，被告係於上揭時地駕
    駛586-MY號營業小客車欲超越陳慶鐘騎乘之輕型機車時，未
    注意遵守道路交通安全規則第101條第5款「超越時應保持半
    公尺以上之間隔超過」之規定，近距離強行超越致不慎擦撞
    機車肇事，使被害人受傷而以過失，已詳述如上；原判決以
    被告係違反道路交通安全規則第94條第 3項「汽車行駛時，
    駕駛人應注意車前狀況及兩車併行之間隔，並隨時採取必要
    之安全措施」之規定肇事而有過失，並認「無證據證明本件
    車禍係被告所駕營業小客車係欲超越被害人所騎機車時所致
    」，尚有未洽。被告之上訴意旨以：被害人有喝酒，也未戴
    安全帽，被害人從左後方來，伊看不到他，才發生擦撞，被
    害人應該是不會死的，是被害人家屬放棄急救，所以被害人
    才死亡等語，指摘原判決不當，雖無理由；然原判決既有前
    述之可議，仍屬無可維持，應由本院將原判決撤銷改判。爰
    審酌被告所為雖係過失行為，然已肇致被害人之生命法益被
    剝奪，其駕駛營業小客車載客為業，本應負高度之注意義務
    ，其過失之程度，犯罪後僅由強制責任險對被害人家屬為部
    分賠償，及訴訟中猶多方飾詞卸責未見悔意等一切情狀，仍
    如原審量處如主文所示之刑。
據上論斷，應依刑事訴訟法第369條第1項前段、第364條、第299
條第1項前段，刑法第276條第2項、第47條、第62條前段，罰金
罰鍰提高標準條例第1條前段，判決如主文。
本案經檢察官田炳麟到庭執行職務。
中    華    民    國    95    年    4     月    20    日
                  刑事第十庭    審判長法  官  劉景星
                                      法  官  陳志洋
                                      法  官  陳博志
以上正本證明與原本無異。
如不服本判決，應於收受送達後十日內向本院提出上訴書狀，其
未敘述上訴之理由者並得於提起上訴後十日內向本院補提理由書
（均須按他造當事人之人數附繕本）。
                                      書記官  陳嘉文
中    華    民    國    95    年    4     月    25    日
附錄：本案論罪科刑法條全文
刑法第276條
  因過失致人於死者，處2年以下有期徒刑、拘役或2千元以下罰
  金。
  從事業務之人，因業務上之過失犯前項之罪者，處5年以下有
  期徒刑或拘役，得併科3千元以下罰金。


司法院資訊處製作；財團法人民間司法改革基金會備份。
